臺灣桃園地方法院民事判決　　　　　　　96年度家訴字第43號
原　　　告　乙○○
被　　　告　甲○○
上列當事人間請求確認婚姻關係不成立等事件，於中華民國96年
6 月8 日言詞辯論終結，本院判決如下：
    主  文
確認原告與被告於民國89年11月10日之婚姻關係不成立。
訴訟費用由被告負擔。
    事  實  及  理  由
一、本件原告起訴主張：兩造原為夫妻，而於民國88年12月31日
    離婚，伊即移居美國多年。兩造於戶政機關登記89年11月10
    日結婚，實則並未舉行任何公開結婚儀式，結婚證書上主婚
    人、結婚人、證婚人及介紹人欄均為被告自行簽名、用印，
    亦無足使一般不特定之人認知兩造結婚行為之公開儀式，故
    兩造間之婚姻並不具備法定要件而不成立。退步言之，原告
    自89年後，即長期居於美國，與被告無夫妻共同生活之實，
    亦無夫妻感情可言，實無從維持婚姻，爰依民法第988 條第
    1 項及同法第1052條第2 項之規定，依客觀預備合併提起本
    訴，先位聲明求確認兩造婚姻關係不成立，備位聲明求為准
    予兩造離婚之判決。
二、被告則以：結婚證書上之簽名、蓋章確實為伊所為，但有經
    過原告同意，且是原告為避免麻煩而提議直接向戶政機關登
    記，但期能維持與原告夫妻關係等語，資為抗辯。
三、經查：
(一)、按「確認法律關係之訴，非原告有即受確認判決之法律上利
    益者，不得提起之；確認證書真偽或為法律關係基礎事實存
    否之訴，亦同」、「前項確認法律關係基礎事實存否之訴，
    以原告不能提起他訴訟者為限」，民事訴訟法247 條第1 項
    、第2 項分別定有明文。又此所謂「即受確認判決之法律上
    利益」者，係指法律關係之存否不明確，原告主觀上認其在
    法律上之地位有不安之狀態存在，而且此種不安之狀態，能
    以確認判決將之除去之者。若縱經法院判決確認，亦不能除
    去其不安之狀態者，即難認有即受確認判決之法律上利益。
    本件原告主張其與被告間之婚姻關係不成立，該項法律關係
    之存否不明確，致原告在私法上之地位有不安之狀態或受侵
    害之危險，原告依法提起本件確認訴訟，應認有即受確認判
    決之法律上利益，核先敘明。
(二)、原告主張89年11月10日之結婚證書，係被告自行簽名、蓋章
    ，並逕向臺北市文山區第二戶政事務所申辦結婚登記之事實
    ，業據原告提出戶籍謄本為憑，並有臺北縣三重市戶政事務
    所96年4 月27日北縣重戶字第0960003871號函附結婚證書可
    佐，而本院依職權查詢兩造入出境資料，其結果顯示：原告
    曾於89年10月8 日出境，而於89年11月27日入境；被告則曾
    於89年10月2 日有入境資料，至91年3 月31日始復行出境等
    情，有內政部入出國及移民署96年4 月24日移署資處亦字第
    09610248240 號函附兩造入出國日期證明書在卷可證，足見
    89年11月10日，原告在境外，而被告在境內，兩造實無於當
    天行結婚儀式之可能；再者，證人即結婚證書上所載主婚人
    戴專利亦到庭證述：「原告是我姊姊，兩造有離婚、再結婚
    我都不知道…我一直以為兩造婚姻關係存續」、「（問：你
    是否有參加或見證兩造婚禮《89年11月10日》？）沒有，我
    不知道。兩造也都沒有跟我說，我只知道兩造於54年結婚，
    其餘結婚、離婚我都不知道」等語明確，倘兩造於89年11月
    10日有踐行結婚公開儀式，及2 人以上證人之要件，證人既
    為原告胞弟，親等甚近，且又簽載於結婚證書上主婚人欄，
    豈有不知之理，而證人於最後言詞辯論期日亦到庭表示確實
    未有結婚儀式，僅持結婚證書至戶政機關登記等語，堪認原
    告主張為真正。
(三)、按民事訴訟法第568 條第1 項所定婚姻無效之訴與確認婚姻
    成立或不成立之訴，兩者不同，所謂確認婚姻不成立之訴，
    係主張無結婚之事實，而有婚姻之形式；至於婚姻無效之訴
    ，則係主張有結婚之事實，而其行為無效而言。次按「結婚
    不具備公開儀式及2 人以上之證人者，無效」，民法第988
    條第1 款定有明文。我國民法雖無婚姻不成立之規定，同法
    第73條對不具法律特別成立要件者，亦規定為「無效」，未
    明確劃分「無效」與「不成立」之區別，但理論上法律行為
    必須成立後，才有是否無效之問題。民事訴訟法第568 條第
    1 項亦規定得提起確認婚姻不成立之訴，本件兩造既無舉行
    公開結婚儀式之事實，實質上該婚姻未備法定方式，根本無
    結婚之行為，欠缺法律行為之特定成立要件，兩造前開婚姻
    應為不成立甚明。綜上所述，原告提起本件訴訟，請求確認
    兩造間前開之婚姻關係不成立，為有理由，應予准許。至於
    原告依民法第988 條及第1052條第2 項規定，為客觀預備合
    併，本院就先位聲明確認兩造婚姻關係不成立之要件審酌結
    果，已為原告勝訴判決，則毋庸再就備位聲明請求離婚部分
    予以審酌，併予說明。
四、據上論結，本件原告之訴為有理由，依民事訴訟法第78條，
    判決如主文。
中　　華　　民　　國　　96　　年　　6　　 月　　22 　 日
                        家事法庭  法　官  陳筱蓉
以上為正本係照原本作成
如對本判決上訴應於判決送達後20日內向本院提出上訴狀
中　　華　　民　　國　　95　　年　　6 　　月　　22　　日
                                  書記官  陳今巾
